臺灣嘉義地方法院民事判決　　　　　　　93年度重訴字第46號
原　　　告　甲○○
訴訟代理人　汪玉蓮律師
複代理　人　林春發律師
被　　　告　乙○○
　　　　　　辛○○
　　　　　　丙○○○
　　　　　　丁○○
　　　　　　己○○
　　　　　　戊○○
共　　　同
訴訟代理人　李國弘律師
複代理 人　 廖道成律師
上列當事人間履行契約事件，本院於民國九十四年八月二十四日
言詞辯論終結，判決如下：
    主  文
原告之訴及假執行之聲請均駁回。
訴訟費用由原告負擔。
    事實及理由
壹、原告主張：
一、原告於民國八十九年四月六日與被告六人，以嘉義縣中埔鄉
    ○○段六六九、六七０、六七二地號，及同鄉○○段五九０
    、二四四、二四四之一、二四七、二四七之一、二四八地號
    合計九筆土地及其地上物為標的，訂立土地買賣合約書（下
    稱合約書），原告並於同日交付定金新臺幣（下同）四百萬
    元之支票四紙予被告六人。上開九筆土地間有台灣省嘉南農
    田水利會（下稱嘉南水利會）所有之同鄉○○段二四六地號
    、財政部國有財產局（下稱國有財產局）所有之同鄉○○段
    五八二地號，及同鄉六七一地號土地縱橫其中，致該九筆土
    地難以合併利用，故兩造合約書第四條：原告必須取得二四
    六、六七一、五八二地號三筆土地後始能完整規劃建築房屋
    出售，惟被告必須無條件配合原告購買，暫以被告名義申請
    ，被告必須配合蓋印鑑章、提供印鑑證明及必要證件之義務
    ，於原告通知日起三日內完成，至購買取得登記原告名義完
    成為止。第六條：原告以被告名義向水利會申請購買中興段
    二四六號土地如無法申請水溝改道、無法承購，則原告得不
    購買本約全部土地，被告退還已收訂金給原告。
    嗣原告即依約以被告名義向嘉南水利會及國有財產局提出申
    購，然被告竟於九十二年三月十二日，將其中六筆土地即光
    興段六六九、六七０、六七二地號、中興段五九０、二四七
    、二四七之一地號土地賣予訴外人黃李素如，且辦畢所有權
    移轉登記，此係可歸責於債務人即被告之事由致給付不能。
    依合約書第十五條：若被告不賣或違約不履行以上任一約定
    ，不履行交付標的物以及中途任何糾葛致不能出賣等情事時
    ，應賠償原告五千萬元之違約金，故原告得依民法第二百二
    十六條第一項及合約書第十五條，請求被告連帶給付違約金
    五千萬元。本件因慮及訴訟費用繳納數額，原告僅請求違約
    金一千萬元，餘額違約金請求權先予保留。而原告所付定金
    四百萬元，依民法第二百四十九條第三款，被告應加倍返還
    其所受之定金即八百萬元，故原告請求被告連帶給付一千八
    百萬元及法定遲延利息。
二、對被告抗辯之陳述：
（一）二四六、六七一、五八二地號水路地縱橫該九筆土地，而
      二四六地號土地係灌溉溝渠，涉及農民農用灌溉，水利會
      告知須先申請改道，經准許後建造新溝渠引流舊水驗收完
      成後，將新溝渠土地無條件登記予水利會後，始能進行申
      購手續，故申請改道、申購手續繁瑣複雜且曠日廢時，非
      於短期內即可完成；且申請改道、申購核准與否，非兩造
      所得決定，故兩造就此並未約定二個月之履行期間。被告
      片面單方決定履約期限，其解除契約為不合法。原告自八
      十九年十月申請水路改道至同年十二月底遭不明原因退件
      ，主管機關亦未告知尚應補正何資料，嘉義縣政府、嘉南
      水利會、國有財產局推諉卸責，原告於九十年起向相關機
      關溝通協調，俟機關間有統一作法後，擬再具狀申請，以
      免公文往返之徒費。
（二）依民法第二百五十條第二項，兩造既未約定係懲罰性違約
      金，則合約書第十五條之違約金，係損害賠償總額預定性
      。若被告依約履行，原告約可得一億四千五百萬元之利潤
      ，故本件違約金約定數額未過高，況違約金為當事人契約
      自由、私法自治之體現，法院原則上應予尊重，而不得任
      意酌減。
（三）依合約書第十條，被告負有拆除廠房以供原告興建房屋銷
      售之義務，故被告抗辯以廠房拆除所受損害為抵銷實屬無
      由；而被告業於九十二年三月十二日將上開六筆土地賣予
      黃李素如，故被告以自訂立買賣契約至今無法出租廠房之
      租金損害抗辯抵銷，亦屬無由。
（四）因系爭買賣標的陷於給付不能，故原告以九十三年十一月
      一日之書狀解除買賣契約。依合約書第六條，原告享有購
      買土地與否之選擇權。因被告係共有人，依最高法院五十
      七年臺上字第二三八七號判例、民法第二百九十二條，被
      告應負連帶責任。本件買受人係原告，與東應建設股份有
      限公司有無遣散員工無關。被告曾以九筆土地設定抵押向
      台南區中小企業銀行貸款二千萬元，被告要求原告先付定
      金四百萬元，使其得以繳納上開借款利息。
      依前所述，依合約書第十五條、民法第二百二十六條第一
      項、第二百四十九條第三款之法律關係，而聲明：1.被告
      應連帶給付原告一千八百萬元，及自起訴狀繕本送達之翌
      日起至清償日止，按年息百分之五計算之利息，2.願供擔
      保，請准宣告假執行。
三、證據：提出土地登記謄本十二份，土地買賣合約書、定金收
    據、地籍圖、切結書、臺灣省嘉南農田水利會受理灌溉排水
    圳路改道申請書、設計圖、建物賣價剪報、八九中鄉建字第
    一二八0三號函、臺財產南嘉一第八九五000六二三二號函、
    臺灣省嘉南農田水利會受理灌溉排水圳路改道處理要點、臺
    灣省農田水利會受理申請使用水利建造物處理要點各一份為
    證，並聲請訊問證人頂六工作站站長庚○○。
貳、被告抗辯：
一、被告於系爭買賣契約訂立後，即提供印鑑證明及必要證件，
    並配合蓋印鑑章，便於原告以被告名義申購上開三筆土地。
    然被告僅收到下列三紙文件：１‧財政部國有財產局台灣南
    區辦事處嘉義分處八十九年八月廿八日台財產南嘉一第八九
    五０００六二三二號函載明：通知申請人檢附相關證明文件
    ，就中埔鄉○○段五八二地號、光興段六七一地號土地，逕
    洽嘉義縣政府辦理圳路改道手續。２．台灣省嘉南農田水利
    會八十九年十月十二日八九嘉南管字第890011910號函載明
    ：檢討申請人所提申請水路改道之設計圖，不影響輸水機能
    ，爰依水利法第四十六條規定報請貴府核定。３．嘉義縣中
    埔鄉公所八十九年十二月五日八九中鄉建字第一二八０三號
    函載明：申請人申請本鄉○○段二四六號土地水路改道，申
    請該土地開發有無影響都市計畫證明乙案，應逕向都市計畫
    主管機關辦理並應請該水道主管機關妥為審查認定。依上開
    三函可認原告僅有申請水路改道，並無申購行為。上開第三
    函之發文日期為八十九年十二月五日，已逾兩造於訂約時口
    頭約定之二個月申購期間。
    被告已依合約書第十條於八十九年六月十五日前拆除坐落於
    系爭土地價值逾四百萬元之廠房，然原告遲未履行申購該三
    筆土地，原告僅付四百萬元定金，系爭價金係一億一千二百
    二十六萬元之鉅，被告屢促原告完成申購該三筆土地均未果
    。被告因無法與原告取得連繫，始於距上開訂約日已達二年
    又一個月即九十一年五月六日以嘉義興業路郵局第二三號存
    證信函，限期六個月催告原告依期完成申購該三筆土地。原
    告於同年月八日收受該函，然其仍未履行，故被告於九十二
    年二月十七日以嘉義十六支局第九號存證信函向原告表示解
    除買賣契約，原告於同年月十八日收受該函。買賣契約經被
    告依民法第二百五十四條、第二百五十五條、第二百五十六
    條於同年月十八日合法解除後，被告於同年三月十二日將買
    賣標的其中六筆土地賣予黃李素如，其並無可歸責之債務不
    履行；況自八十九年四月訂約至九十二年二月被告解除契約
    ，已達二年又十個月之久。原告係因房地產景氣低迷無意從
    事建屋買賣，不願再給付價金購買系爭土地，而遲未完成履
    行申請水路改道、申購行為，故係原告違約，而非被告違約
    ，被告無須給付違約金及加倍返還定金。且民法第二百二十
    六條係規範給付不能之損害賠償而非違約金，原告依此條請
    求給付違約金，亦屬無由。
二、縱認被告違約，然系爭違約金係懲罰性質，因原告未於限期
    內申購，被告始不得已解除契約，故被告可懲罰性極微；而
    系爭價金為一億一千二百二十六萬元，約定違約金係五千萬
    元，已高達上開價金之一半，參酌最高法院四十九年臺上字
    第八０七號判例所定違約金酌減標準，系爭違約金數額為過
    高。自八十九年訂立契約後，房地產景氣下滑，空屋率高、
    銷售情況不佳，故原告主張系爭契約若能履行，其可得利潤
    一億餘元，即與事實不符。
三、縱鈞院認原告請求違約金及加倍返還定金為有理由，然被告
    得以下列項目及金額抗辯抵銷：
    (1)經拆除之廠房價值約四百萬元。
    (2)被告原將廠房出租予他人，月租十三萬元，故自訂立系爭
      契約至九十三年七月，被告受有廠房拆除不能出租之租金
      損害合計六百六十三萬元。
    (3)系爭九筆土地面積合計即一七二七．二六五九坪，價金一
      億一千二百二十六萬元，每坪賣價六萬四千九百九十三元
      。被告將其中六筆土地另加一筆土地共七筆土地賣予黃李
      素如，上開土地面積一七四三．五三四坪，總價金八千一
      百八十八萬元，每坪賣價四萬六千九百六十二元。前後兩
      次買賣之每坪價差係一萬八千零三十一元，故被告所受價
      差損害係三千零七十二萬六千五百二十六元。
    (4)依合約書第八條，原告於購得上開三筆水路地後，始有分
      期給付價金之義務，然原告遲不履行申購義務，依民法第
      一百零一條規定，原告係以不正當行為阻其付款條件之成
      就，而原告原應於六個月限期期滿日即九十一年十一月八
      日起給付價金，其未為給付，應給付被告法定利率之遲延
      利息。系爭價金係一億一千二百二十六萬元，扣除原告已
      付定金四百萬元，原告尚應給付被告一億零八百二十六萬
      元，故自九十一年十一月八日至被告向黃李素如取得尾款
      之日即九十二年五月二十日止，原告應賠償遲延利息二百
      八十四萬七千三百八十六元。
      依前所述，而聲明：1.原告之訴及假執行之聲請均駁回，
      2.如受不利判決，願供擔保請准宣告免為假執行。
四、證據：提出嘉義興業路郵局第二三號存證信函及回執、嘉義
    十六支局郵局第九號存證信函及回執、財政部國有財產局台
    灣南區辦事處嘉義分處八十九年八月二十八日函、台灣省嘉
    南農田水利會八十九年十月十二日函、嘉義縣中埔鄉公所八
    十九年十二月五日函、公證書、房屋租賃契約書、九一嘉縣
    稅財字第910215538、910216268號函、內政部建築研究所暨
    政治大學台灣房地產研究中心發佈房地產新聞、公司基本資
    料查詢、九十年嘉義縣稅捐稽徵處房屋稅繳款書、台南區中
    小企業銀行博愛分行放款每月繳息查詢單、台南企銀繳息收
    據各一份為證（以上均為影本）。
參、本院依職權向嘉義縣政府、中埔鄉公所、國有財產局調取以
    被告名義申請水路改道所有相關資料送院。
肆、本院判斷：
一、原告主張兩造間訂立買賣契約。買賣標的之九筆土地間有嘉
    南水利會所有之二四六地號，及國有財產局所有之五八二、
    六七一地號合計三筆水路地縱橫其中。被告嗣於九十二年三
    月將買賣標的其中六筆土地賣予黃李素如並辦畢所有權移轉
    登記。被告業收受定金四百萬元。原告尚未支付第一期款價
    金。原告於九十一年五月八日收受限期六個月之催告函，嗣
    於九十二年二月十八日收受解約函。上開各情，有合約書、
    地籍圖、土地買賣登記謄本、支票、定金收據、存證信函及
    收件回執在卷得憑，並為兩造所不爭執，應認為真實。
    原告主張被告解約不合法，於系爭契約有效存續中，將其中
    六筆土地賣予他人致無法履行交付買賣標的物及移轉登記之
    義務，係可歸責於債務人即被告之事由致給付不能，則為被
    告所否認，而辯以：系爭買賣契約業經被告以原告遲未完成
    申請三筆水路土地改道及申購手續為由而合法解除，故被告
    嗣後出賣予他人，並無可歸責之債務不履行，而係原告有可
    歸責之給付遲延、給付不能，故本件應審究之爭點係兩造間
    是否有約定申購期間為二個月、系爭契約是否已於九十二年
    二月十八日經被告合法解除（本院第二卷第一一二頁爭點整
    理結果），現就上開爭點分敘如下：
（一）依合約書第三條：前揭土地乙方（即被告）保證為建築用
      地，可供甲方（即原告）興建房屋銷售之用…。第四條：
      甲方必須取得二四六、六七一、五八二地號三筆水路土地
      始能完整規劃建築房屋出售，惟乙方必須無條件配合甲方
      購買，暫以乙方名義申請，乙方必須配合蓋印鑑章、提供
      印鑑證明及必要證件之義務，於甲方通知日起三日內完成
      ，至購買取得登記甲方名義完成為止。第五條：向國有局
      及水利會承購價格以其核准之價格由甲方承購，惟暫以乙
      方名義申請，俟承購土地移轉乙方名下後，乙方即無條件
      將產權移轉登記甲方名下，乙方並願於申請同時提供印鑑
      證明、蓋妥印鑑章及證件之土地產權移轉書類交予甲方保
      管，並授權甲方逕行辦理過戶於甲方名義，以上申請承購
      、辦理過戶之手續概由甲方全權辦理。第八條：甲方於本
      約成立之同時，支付訂金四百萬元予乙方，支票明細如後
      附，經乙方如數收訖無誤，餘款於承購之中興段五八二地
      號、光興段六七一地號國有地及中興段二四六地號灌溉溝
      渠用地核准變更並產權登記於甲方名下後，甲方始支付，
      付款方式如下：…。依上開契約條款，可認原告係為建築
      房屋銷售而購買系爭九筆土地，為避免上開九筆土地因該
      三筆水路地縱橫其間遭割裂而能合併規劃利用，兩造約定
      由原告負責申請該三筆水路地之改道及申購手續，於原告
      以被告名義購得後，被告將該三筆土地所有權移轉登記予
      原告，原告即須依約開始給付第一期款價金，故應認申請
      水路地改道、申購係原告依約應負之給付義務。
      本院審閱卷附合約書，從第一條至末條即第十八條均未有
      就上開申請水路改道、申購之期間為約定。被告雖抗辯兩
      造間就此有口頭約定二個月期限，然此為原告所否認，被
      告亦自承無法提出任何證據以供本院調查，故被告此部分
      抗辯難以採信，應認原告所負申請改道、申購義務係民法
      第二百二十九條第二項所定無確定期限之債務。
（二）１、依卷附財政部國有財產局台灣南區辦事處嘉義分處
          發文日期為八十九年八月二十八日台財產南嘉一第八
          九五０００六二三二號函載明：本分處同意申請人檢
          附相關證明文件，就中埔鄉○○段五八二地號、光興
          段六七一地號土地，逕洽嘉義縣政府辦理圳路改道手
          續。台灣省嘉南農田水利會發文日期為八十九年十
          月十二日八九嘉南管字第890011910號函載明：檢討
          申請人所提申請水路改道之設計圖，不影響輸水機能
          ，爰依水利法第四十六條規定報請嘉義縣政府核定。
          本院依職權函嘉義縣政府檢附以被告名義申請圳道
          改道手續之相關資料，經嘉義縣政府函轉臺灣省嘉南
          農田水利會，該會所檢附之嘉義縣政府發文日期為八
          十九年十月十七日八九府工水字第一二Ｏ五四三號函
          載明：有關乙○○君為其土地整體規劃開發擬申請水
          路改道一案，本府訂於八十九年十月二十六日下午三
          時於嘉南農田水利會嘉義管理處會合前往現場勘查，
          屆時請派員引導。嘉義縣中埔鄉公所發文日期為八
          十九年十二月五日八九中鄉建字第一二八０三號函載
          明：申請人申請本鄉○○段二四六號土地水路改道，
          申請該土地開發有無影響都市計畫證明乙案，應逕向
          都市計畫主管機關辦理並應請該水道主管機關妥為審
          查認定。嘉南農田水利會頂六工作站站長即證人陳
          嘉雄所提卷附臺灣省嘉南農田水利會嘉義區管理處載
          明：查乙○○等六人申請圳道改道案，經臺灣省農田
          水利會八十九年十月十二日（八九）嘉南管字第
          930012443號函報請嘉義縣政府核定，該府通知於八
          十九年十月二十六日前往現場勘查後，要求申請人補
          正資料，惟申請人皆未補正，因此縣政府並未核准該
          改道案。而此核與證人庚○○證述：兩造並無就申請
          改道、申購一事與我接洽，縣政府曾要求申請人補資
          料，然申請人未補正等語相符（本院第一卷第三Ｏ七
          至第三Ｏ八頁）。
          依上開原告所提函文之發文日期、本院依職權向嘉義
          縣政府、嘉義縣中埔鄉公所、嘉南農田水利會檢附以
          被告名義申請圳道改道相關資料，及證人陳某所提申
          請資料，可認原告向相關政府機關申請水路地改道之
          行為僅進行至八十九年十二月間。原告雖主張其後仍
          續有申請行為，然經本院於審理時多次諭知就此提出
          證據，原告並未舉證以實其說，而其所提附卷之「向
          水利會、國產局購買中埔土地經過摘要」三紙，僅係
          原告一方所制作，況其內容均係原告方面內部人員定
          期開會之記載，仍不足證原告嗣後有向相關政府機關
          續行申請之行為。原告雖主張政府機關間推諉卸責，
          致原告難以進行申請改道手續。然申請水路改道、水
          路地之申購，本涉及多個政府機關主管業務範圍，原
          告本應依相關法令規定向各該權責機關提出申請以取
          得各該機關之允准、及所需相關證明。本院認原告向
          相關機關申請改道行為既僅進行至八十九年十二月間
          ，而自此時點後至九十二年二月間被告寄發解約函為
          止，約二年又三個月之久，再無任何向機關申請改道
          或申購行為，其既未向機關續行提出申請，其主張申
          請改道、申購手續繁瑣複雜非於短期內即能完成，實
          屬無由。又縱使依卷附台灣省農田水利會受理申請使
          用水利建造物處理要點、台灣省嘉南農田水利會受理
          灌溉排水圳路改道處理要點所示，申購水路地需先申
          請水路改道一節屬實，然原告確係僅進行一部份申請
          改道行為即未續行申請，故其亦不得僅執上開二處理
          要點謂其不可歸責，而應認原告係可歸責。
      ２、給付無確定期限者，債務人於債權人得請求給付時，
          經其催告而未為給付，自受催告時起，負遲延責任。
          其經債權人起訴而送達訴狀，或依督促程序送達支付
          命令，或為其他相類之行為者，與催告有同一之效力
          。前項催告定有期限者，債務人自期限屆滿時起負遲
          延責任。依契約之性質或當事人之意思表示，非於一
          定時期為給付不能達其契約之目的，而契約當事人之
          一方不按照時期給付者，他方當事人得不為前條之催
          告，解除其契約。民法第二百二十九條第二項、第三
          項、第二百五十五條定有明文。
          原告自八十九年四月六日訂約以後，至上開同年十二
          月間，仍未完成履行申請改道、申購義務，且於此時
          點之後，亦無何申請改道、申購行為。原告所負申請
          改道、申購義務，係無確定期限之債務，已如前述。
          參酌自訂約起至九十一年五月間已約達二年又一個月
          之久；且八十八年二月三日公布之行政程序法第五十
          一條第二項規定：行政機關對於人民申請案件，處理
          期間原則上為二個月，故本院認被告於九十一年五月
          間寄發之第二十三號存證信函所定六個月期間為相當
          ，依上開民法第二百二十九條第二項、第三項規定，
          而認原告係於九十一年十一月八日起陷於給付遲延。
          依合約書第八條：甲方於本約成立之同時，支付訂金
          四百萬元予乙方，支票明細如後附，經乙方如數收訖
          無誤，餘款於承購之中興段五八二地號、光興段六七
          一地號國有地及中興段二四六地號灌溉溝渠用地核准
          變更登記於甲方名下後，甲方始支付，付款方式如下
          ：（一）第一期款：乙方提供全部土地權狀、印鑑證
          明、蓋妥印鑑章、提供必要證件、備妥產權移轉書類
          時，甲方支付一千萬元，該款由甲方代乙方償還本買
          賣標的、乙方原向台南區中小企業銀行之第一順位及
          第二順位貸款及辦理塗銷登記，由本期款內扣除，由
          甲方直接向銀行償還…。依上開契約條款，可認被告
          訂立此契約之目的係以出賣上開九筆土地所得價金以
          清償原存於該九筆土地上二筆設定最高本金限額抵押
          權均各為一千萬元之借款債務，且避免每月需攤還四
          萬六千餘元至七萬七千餘元本息債務，而此亦為原告
          於訂約時即已明知者。
          原告自八十九年四月六日訂立契約至被告於九十一年
          五月六日寄發存證信函時，已達二年又一個月之久。
          然原告僅進行至八十九年十二月止，嗣後即無何申請
          水路改道、申購行為，於此約一年又五個月之期間內
          ，原告之契約履行行為已長期處於停滯狀態，而被告
          於上開期間內仍須按期攤還本息，且尚不得依合約書
          第八條請求原告給付價金，有被告所提放款每月繳息
          查詢單、合約書在卷為憑。原告若再不於六個月內期
          限完成申請水路改道、申購手續，而得使合約書第八
          條所定原告給付價金之停止條件成就，被告得請求原
          告給付價金以清償被告所負上開借款債務，實不能達
          被告於訂立契約當時所欲達成之契約目的，而此契約
          目的亦為原告於訂立契約時所知者，故可認上開二十
          三號存證信函之六個月期限，係被告表示若不於該六
          個月內為給付，則已不能達契約之目的；此六個月之
          履行期對被告而言係特別重要。被告上開意思表示，
          於九十一年五月八日達到原告。基於兩造係買賣契約
          之當事人，本負有依約履行其各自所負之給付義務，
          並促使契約早日履行，以達其契約目的之實現；訂立
          契約至被告於九十一年五月六日寄發存證信函時，已
          達二年又一個月之久，自八十九年十二月起至上開被
          告寄發存證信函止已達一年又五個月，然原告仍未有
          何申請水路改道、申購行為，系爭契約之履行已長期
          處於停滯狀態；且既為契約當事人，則對於他造當事
          人所寄發具有法律上意義之存證信函，本有為表示之
          義務。依上開締約目的、契約當事人負有促使契約得
          以履行之義務、系爭契約嗣後履行情況，應認依民法
          第一百四十八條第二項所定之誠信原則，原告於收受
          該函後，有向被告表示是否同意該六個月期限，以促
          使系爭契約履行長期停滯狀態早日結束之義務，然原
          告卻仍未為表示，原告此等未為表示之不作為，基於
          誠信原則及上開說明，應認原告對於被告所定此特別
          重要之履行期，已為默示同意，而不得認其僅係單純
          沈默。
          兩造既就六個月履行期之特別重要已有合意，而原告
          於該六個月期限內仍無任何申請改道、申購行為，而
          至上開期限屆止日即九十一年十一月八日，仍未完成
          申請改道、申購行為，故認原告並未按照時期給付。
          被告於次年即九十二年二月十七日所寄之解約函，於
          同年月十八日達到原告，依民法第二百五十五條規定
          ，被告解除契約為合法，故被告解除契約合法之抗辯
          ，可以採納。原告主張非得由被告單方決定履約期限
          、被告解除契約不合法等語，依上開說明，即屬無由
          。而系爭契約既經被告先予合法解除，故原告主張系
          爭契約於九十三年十一月一日以被告有民法第二百二
          十六條第一項之情形經原告合法解除，亦屬無由。
（三）系爭買賣契約已於九十二年二月十八日經被告合法解除，
      則原告執被告嗣後於同年三月十二日出賣其中六筆土地並
      辦畢所有權移轉登記予黃李素如之事由，主張依合約書第
      十五條後段、民法第二百二十六條第一項，民法第二百四
      十九條第三款，請求被告連帶給付違約金五千萬元中之一
      千萬元及加倍返還定金八百萬元，即屬無由。而原告自八
      十九年四月六日訂立契約以來，除定金四百萬元外並未給
      付價金購買系爭九筆土地。依合約書第十五條前段載明：
      甲方若違約不買或不履行按約交付價款時，願將已付之定
      金、價金全部由乙方沒收。而該條並未載明於此情形係得
      由甲方或是乙方行使解除權，故認乙方即被告亦得於原告
      有債務不履行之情形，行使解除權，並得將原告已付之定
      金、價金沒收以為賠償。原告既違約不買，則被告得依上
      開合約書第十五條前段沒收定金四百萬元，故原告請求返
      還原支付之定金四百萬元，依約無據。
（四）合約書第六條：甲方以乙方名義向水利會申請購買中興段
      二四六號土地如無法申請水溝改道、無法承購，甲方得不
      購買本約全部土地，乙方退還已收訂金給甲方。然參酌合
      約書第四條載明：被告負有配合原告以被告名義申購該三
      筆水路地之義務；第五條載明：申請承購水路地手續由原
      告全權處理，應認第六條所指涉者，係原告依約進行申請
      改道、申購手續，然嗣後仍礙於法令限制、或主管機關為
      申請駁回之行政處分等非可歸責於原告而無法申請改道、
      申購之情形，此與本件原告基於個人事由，遲未續行申請
      手續並取得各該相關機關允准、證明而可歸責於原告之情
      形有別，故原告亦不得依合約書第六條請求返還已付之定
      金四百萬元。
      依前所述，系爭買賣契約經被告以原告有可歸責之給付遲
      延為由，於九十二年二月十八日合法解除，故原告執被告
      嗣後將其中六筆土地賣予黃李素如之事由，主張被告為可
      歸責之給付不能，訴請被告連帶給付違約金及加倍返還定
      金，於法依約均屬無由，其訴應予駁回。原告之訴既經駁
      回，其假執行之聲請即失依據，故併予駁回。
伍、原告聲請再向嘉義縣中埔鄉公所、國有財產局臺灣南區辦事
    處嘉義分處函文檢附該三筆水利地申請改道資料，然本院前
    已去函上開二機關檢附相關資料送院，經該二機關函覆查無
    資料；而臺灣省嘉南農田水利會所檢附以被告名義申請改道
    之資料，已包含上開二機關之覆函，即前述之財政部國有財
    產局台灣南區辦事處嘉義分處發文日期為八十九年八月二十
    八日台財產南嘉一第八九五ＯＯＯ六二三二號函、嘉義縣中
    埔鄉公所發文日期為八十九年十二月五日（八九）中鄉建字
    第一二八０三號函，故本院認已無再次向上開二機關發函之
    必要。而因本件事實已經明確，兩造其餘攻擊、防禦方法及
    所提出之證據，即無再加以審酌之必要，故不逐一論述。
陸、結論：原告之訴為無理由，依民事訴訟法第七十八條，判決
    如主文。
中　　華　　民　　國　　94　　年　　9 　　月　　7 　　日
               民二庭審判長法  官  蔡虔霖
                           法  官  黃明展
                           法　官　陳琪媛
以上正本係照原本作成
如對本判決上訴須於判決送達後20日內向本院提出上訴狀
中　　華　　民　　國　　94　　年　　9　　月　   7　　 日
                           書記官　林柑杏
